【裁判字號】    89,上易,296
【裁判日期】    890509
【裁判案由】    詐欺等
【裁判全文】
臺灣高等法院臺中分院刑事判決                    八十九年度上易字第二九六號
    上  訴  人
    即  自訴人  乙○○
    上  訴  人
    即  被  告  甲○○即呂日.
    選任辯護人  王信雄
右上訴人因被告詐欺等案件，不服臺灣臺中地方法院八十七年度自字第三六八號，中
華民國八十七年十二月八日第一審判決，提起上訴，本院判決如左：
    主      文
上訴駁回。
    事      實
一、甲○○與乙○○二人原為男女朋友關係，二人於民國（下同）八十六年四月十八
    日合資共同購得坐落台中市○區○○○段第六０一地號土地權利範圍二千分之三
    百三十及其上建物門牌號碼同市○○街○段一二七號七樓之一乙戶（以下簡稱系
    爭房地），並各自登記取得應有部分二分之一。甲○○並無意將系爭房地其應有
    部分二分之一之權利移轉登記與乙○○，竟意圖為自己不法之所有，於八十六年
    八月間向乙○○訛稱急需資金週轉，要乙○○支付其原出資之自備款新台幣（下
    同）四十萬元，其即願將房屋所有權全部移轉登記於乙○○，乙○○不疑有他，
    遂於八十六年八月十二日，自其彰化商業銀行帳戶提領現金三十六萬元及自台灣
    銀行提領現金七萬元，並將其中四十萬元委託其父鄭富來於八十六年八月十三日
    ，在台中市○○路○段五之四號住處轉交與甲○○。詎甲○○得款後，竟拒不辦
    理所有權移轉登記，乙○○始知受騙。
二、案經乙○○提起自訴及臺灣臺中地方法院檢察署檢察官移送併辦。
    理      由
壹、被告有罪部分：
一、訊據上訴人即被告（以下稱被告）甲○○雖供承其確曾於八十六年四月十八日與
    自訴人共同購得系爭房地，並各登記取得應有部分二分之一之事實不諱，惟堅決
    否認有何詐欺情事，辯稱：前開房地為被告與自訴人合資購買，被告自始未與自
    訴人談及欲以四十萬元代價移轉前開房屋所有權與自訴人，更從未收受自訴人或
    其父鄭富來四十萬元價款云云。
二、惟查右揭事實，業據自訴人指訴綦詳，復據證人即自訴人之父鄭富來於原審審理
    時證述明確，並有前揭土地、建物所有權狀及自訴人於八十六年八月十二日自其
    彰化商業銀行帳戶提領現金三十六萬元及自台灣銀行提領七萬元之活期儲蓄存款
    存摺影本附卷可稽。而被告對於其於八十六年八月十三日曾至自訴人之父鄭福來
    住處亦不爭執，且被告於台中市第三信用合作社南屯分社之帳戶，於八十六年八
    月十五日，確有存入現金三十萬元，此亦有該社客戶帳卡明細單附卷可證。此一
    部分，被告雖辯稱：該款項係伊於八十四年月九月間借其姐夫一百五十萬元，其
    姐夫所返還之款項，並提出其於新竹企銀竹東分行之帳戶，曾於八十四年九月八
    日提領現金八十萬元及於同月十六日匯款六十九萬三千元至其姐呂瑞銀帳戶之活
    期存款存摺及匯款單為據。然查被告復供稱：其姐夫於八十五年二月份曾還了七
    十幾萬元，尚有六、七十萬元未還云云。依此如被告將其姊夫所還之款項存入上
    開帳戶，衡情應無遲至八十六年八月十五日，始存入現金三十萬元之理，顯見被
    告此一所辯，與常情有違。且復無其他任何積極證據，足認其於八十六年八月十
    五日存入現金之三十萬元，係其姐夫所返還之借款。是被告上開辯解，尚無可採
    。被告詐欺犯行堪予認定。
三、核被告所為，係犯刑法第三百三十九條第一項之詐欺取財罪。原審就此部分，適
    用刑法第三百三十九條第一項，罰金罰鍰提高標準條例第一條前段之規定，並審
    酌被告係屬初犯，及被告犯罪之動機、目的、手段，犯罪所生之危害、犯罪後之
    態度等一切情狀，量處拘役五十五日，認事用法，尚無不合，量刑亦非顯不適當
    。自訴人對此部分認原判決量刑過輕，而指摘原判決不當，而被告上訴意旨，否
    認有此犯罪，而分別指摘原判決不當，均難認為有理由，其等上訴，均應予駁回
    。
貳、被告無罪部分：
一、自訴意旨另略以：被告復於八十六年十月十日標得以自訴人同事林淑惠為會首，
    以自訴人名義參加之互助會會款後，意圖為自己不法之所有，騙使自訴人為其代
    繳六期會款共計六萬元。被告另於八十七年一月十九日下午五時四十分乘自訴人
    不在家時毀壞前開房屋之門鎖竊走屋內自訴人所有之新購之家具、電器用品及案
    外人鄭榮欽（自訴人之弟）贈與自訴人之電視機一台，合計約價值十九萬八千元
    ，因認被告甲○○涉有詐欺、竊盜等罪嫌。
二、本件自訴人認被告涉有此部分犯行，無非係以卷附之互助會單、被竊財物出貨單
    與估價單、台北銀行付款支票票頭及證人鄭榮欽、陳淑惠之證言為其主要論據。
    然訊之被告甲○○雖供承，其確曾於八十五年十月十日以自訴人名義加入以自訴
    人同事林淑惠為會首之互助會，並曾於八十七年一月十九日前往前開住所搬走冷
    氣機、洗衣機、電冰箱、電視機、沙發、餐桌椅及床組等物之事實，惟堅決否認
    有何詐欺或竊盜情事，辯稱：雖曾以自訴人名義，於八十五年十月十日加入以案
    外人林淑惠為會首之互助會，惟均按月繳交會款每月一萬元與自訴人，至八十六
    年十月九日二人分手後始停止繳交，並無詐騙自訴人之情事。前開房屋為被告與
    自訴人合資購買，前揭家具亦為被告與自訴人共同出資購買，且被告原居住於前
    述房屋，並持有該屋之鑰匙，自訴人先行於八十六年十月十日搬走後，被告始於
    八十七年一月十九日將上述物品搬走，亦無竊取自訴人物品之情事等語。
三、按犯罪事實，應依證據認定之，無證據不得定其犯罪事實。又不能證明被告犯罪
    者，應諭知無罪之判決，刑事訴訟法第一百五十四條、第三百零一條第一項分別
定有明文。又按刑法第三百三十九條第一項詐欺罪之成立，係以行為人意圖為自
    己或第三人不法之所有，以詐術使人陷於錯誤，而將本人或第三人之物交付，為
    其要件。而刑法上之竊盜罪，係以竊取他人所持有之物，為其成立要件，最高法
    院四十六年台上字第二六○號、十九年上字第一六七三號分別著有判例可資參照
    。
四、經查：
（一）詐欺會款六萬元部分：
      自訴人主張被告於八十五年十月十日參加以自訴人同事林淑惠為會首，以自訴
      人名義參加之互助會，並於八十六年十月十日由自訴人標得該合會，有林淑惠
      之證言可資佐證，並經被告坦承不諱，惟迄於八十六年十月九日止，被告每月
      均如期交付自訴人一萬元以代繳會費，亦為自訴人所不爭執，尚難認定被告於
      參與合會時有意圖為自己不法之所有，詐害自訴人之情事。上述合會係以自訴
      人名義為之，雖自訴人與被告約定被告應交付上述會費之金額與自訴人，惟自
      訴人為合會契約之當事人，故仍應以自訴人為繳款義務人，自訴人繳交嗣後之
      六期會費合計六萬元，係基於與林淑惠間之合會契約，並非因被告之詐術使自
      訴人陷於錯誤而為交付。又被告當初以自訴人之名義參加此一互助會，並無證
      據足認被告有施用詐術之情形，是自訴人對於被告基於雙方繳款之約定所積欠
      之金額，固可提起民事訴訟請求損害賠償，惟此一事實，尚與刑法詐欺罪之構
      成要件有間。此外，此部分又查無其他積極之證據，足認被告確有自訴人所指
      之上開此部分詐欺會款犯行。原審以此部分本應為被告無罪判決之諭知，惟自
      訴人認此部分與前揭有罪部分，有連續犯之裁判上一罪關係，爰不另為無罪之
      諭知，於法並無不合，自訴人上訴意旨，仍執前詞指摘原判決此部分不當，尚
      難認為有理由，其上訴應予駁回。
（二）竊盜部分：
      本件被告指其與自訴人相識後，情感穩定，遂共同出資購買前揭房屋，並相偕
      至彰化縣員林鎮自訴人之弟任店長之錩展音響家電有限公司購買家電用品，供
      作被告、自訴人及其子女共同居住使用，自訴人及其子女於八十六年十月始搬
      離前揭房屋等情事，為自訴人於原審時所不否認，並有被告所提出與自訴人及
      其子女共同出遊及居家生活照片一冊為證，雖自訴人於本院審理時否認有住過
      前開房屋，但對於被告是否有住過該房屋，則改稱不知，然以自訴人及被告間
      曾因感情甚篤，而欲購買上開房屋共同居住，且亦已購買家俱等情，加以觀察
      ，被告所指上開房屋被告、自訴人及自訴人之子曾共同在該處居住，堪信為實
      在。是自訴人搬走後，被告仍繼續使用前揭房屋，可見被告對於該房屋及其屋
      內物品確有支配管領力。是自訴人雖提出出貨單與估價單、台北銀行付款支票
      票頭，並經證人鄭榮欽於原審時到庭證述在卷，縱可認上開物品為自訴人所購
      得，或由其胞弟鄭榮欽所贈。然按刑法上之竊盜罪，係以竊取他人所持有之物
      為成立要件，並非以所有權之侵害為其保護之對象，故被告於其佔有使用之情
      形下，雖有將上開物品搬移之行為，惟被告既為前開家具、電器之持有人，則
      無論該家具之所有權究為誰屬，被告所為搬離之行為，自與刑法上竊盜罪之構
      成要件不合。另自訴人指稱被告有毀壞門鎖之行為，惟衡諸常理，被告既曾單
      獨居住於前揭房屋，自得自由進出，殊無毀壞門鎖之必要，且上開房屋既有部
      分所有權，且居住於該處，被告因遭換鎖，而無法進入，為進入而損壞該處之
      門鎖，尚難認被告有毀損他人之物之犯罪故意。況被告於本院審理時亦否認有
      毀壞門鎖之情形，是本件亦乏確實之證據足認被告確有如自訴人所指之毀壞門
      鎖之行為。依上說明，自訴人所舉之證不足以證明被告確有毀越門扇竊盜之犯
      行。故自訴人如認被告所持有之家具、電器係其出資購買，非屬被告所有，而
      為被告取走，應屬民事糾葛，併此敘明。此外，又查無其他積極之證據，足認
      被告確有自訴人所指之加重竊盜之犯行，應認自訴人所指被告此部分犯嫌，尚
      屬不能證明。原審就此部分為無罪之判決，於法尚無不合，自訴人就此部分亦
      執前詞指摘原判決不當，亦難認為有理由，其上訴，應予駁回。
據上論結，應依刑事訴訟法第三百六十八條，判決如主文。
中      華      民      國    八十九     年      五       月     九     日
                                  臺灣高等法院臺中分院刑事第六庭
                                        審判長法  官  李  文  雄
                                              法  官  龔  永  昆
                                              法  官  沈  應  南
右正本證明與原本無異。
不得上訴。
                                              書記官  劉  智  文
中      華      民      國    八十九     年      五       月     十     日
附錄：本判決論罪法條
刑法第三百三十九條：
意圖為自己或第三人不法之所有，以詐術使人將本人或第三人之物交付者，處五年以
下有期徒刑、拘役或科或併科一千元以下罰金。                              Ｉ


司法院資訊處製作；財團法人民間司法改革基金會備份。
